ACORDAO-COMPLETO-2372922

ACÓRDÃO 10446/2019 ATA 34/2019 - PRIMEIRA CÂMARA

VISTOS, relatados e discutidos estes embargos de declaração opostos pelo Sr. Saul Nunes Bemerguy contra o Acórdão 3202/2019-TCU-Primeira Câmara.
ACORDAM os ministros do Tribunal de Contas da União, reunidos em sessão da 1ª Câmara, diante das razões expostas pelo relator e com fundamento nos arts. 32, II, e 34 da Lei 8.443/1992, c/c o art. 287 do RI/TCU, em:
9.1. conhecer destes embargos de declaração, para, no mérito, negar-lhes provimento;
9.2. dar ciência desta deliberação ao embargante, na pessoa de seu representante legal.

Embargos de declaração interposto contra decisão que julgou as contas do responsável irregulares, condenando-o em débito e aplicando multa, em decorrência da reprovação da prestação de contas por impugnação parcial das despesas lançadas à conta Programa Nacional de Alimentação Escolar (Pnae).

Primeira Câmara

Prefeitura Municipal de Tabatinga/AM.

3. Interessado/Responsável/Recorrente:
3.1. Interessado: Fundo Nacional de Desenvolvimento da Educação (00.378.257/0001-81).
3.2. Responsável: Saul Nunes Bemerguy (XXX.110.802-XX).
3.3. Recorrente: Saul Nunes Bemerguy (XXX.110.802-XX).

13.1. Ministro presente: Benjamin Zymler (na Presidência).
13.2. Ministros-Substitutos convocados: Augusto Sherman Cavalcanti, Marcos Bemquerer Costa e André Luís de Carvalho.
13.3. Ministro-Substituto presente: Weder de Oliveira (Relator).

ACORDAO-COMPLETO-2541861

Acórdão 3693/2022 - Primeira Câmara

ACORDAO-COMPLETO-2441822

Acórdão 2300/2022 - Primeira Câmara

WEDER DE OLIVEIRA

Ministro-Substituto Weder de Oliveira.

Reproduzo a seguir excerto dos embargos de declaração opostos pelo Sr. Saul Nunes Bemerguy contra o Acórdão 3202/2019-TCU-Primeira Câmara[footnoteRef:2]: [2:  Peça 55.] 
" (...) 
1. A tempestividade
O Regimento Interno do Tribunal de Contas da União prevê o prazo para oposição dos embargos de declaração, no § 1º do art. 287, in verbis:
Art. 287. Cabem embargos de declaração quando houver obscuridade, omissão ou contradição em acórdão do Tribunal.
§ 1º Os embargos de declaração poderão ser opostos por escrito pela parte ou pelo Ministério Público junto ao Tribunal, dentro do prazo de dez dias, contados na forma prevista no art. 183, com indicação do ponto obscuro, contraditório ou omisso.
Por sua vez, o art. 183 do Regimento Interno do TCU prevê que a contagem dos prazos segue as seguintes regras: Art. 183. Os prazos referidos neste Regimento contam-se dia a dia, a partir da data:
I - do recebimento pela parte:
a) da citação ou da comunicação de audiência;
b) da comunicação de rejeição das alegações da defesa;
c) da comunicação de diligência;
d) da notificação;
II - constante de documento que comprove a ciência da parte;
III - da publicação nos órgãos oficiais, quando a parte não for localizada;
IV - nos demais casos, salvo disposição legal expressa em contrário, da publicação do acórdão no Diário Oficial da União.
Considerando que o ofício 1511/2019-TCU-Seproc, que deu ciência do teor do Acórdão 3202/2019-TCU-Primeira Câmara proferido nos autos do processo de tomada de contas Processo 032.256/2017-5, foi recebido no endereço dos patronos da embargante em 26/08/2019 (segunda-feira) , o prazo de 10 dias para oposição do presente instrumento recursal finda em 5/9/2019 (quinta-feira) .
Mostram-se tempestivos, portanto, os presentes embargos de declaração.
2. A síntese dos fatos
Trata-se de processo de tomada de contas especial instaurada em razão de suposta não comprovação da regular aplicação dos recursos repassados pela União, para atendimento ao Programa Nacional de Alimentação Escolar (Pnae) , exercício 2009.
Com a instauração da tomada de contas especial, foi observado a suposta ausência de comprovação de distribuição dos alimentos às escolas no mês de dezembro de 2009, conforme relatório de fiscalização 1609/CGU.
Assim, foi apontado despesas restantes nos valores de:
- R$ 49.425,00 de 17/12/2009;
- R$ 44.520,00 de 22/12/2009 e
- R$ 52.310,00 de 23/12/2009, totalizando o montante de débito de R$ 146.255,00, cuja atualização até 18/06/2019 corresponde a R$ 242.434,49.
Nesta via, o jurisdicionado foi notificado através do ofício 0343/2018-TCU-Secex-AM, tendo apresentado suas razões de defesa tempestivamente em 10/08/2018 (peças 34 e 35) .
Em que pese os esclarecimentos prestados pelo jurisdicionado, foi proferido o Acórdão 3202/2019-TCU-Primeira Câmara que:
- Julgou irregulares, com fundamento nos arts. 1º, I, 16, III, 'c', da Lei 8.443/1992 c/c os arts. 19 e 23, III, da mesma lei e com arts. 1º, I, e 209, III, 210 e 214, III, do RI/TCU, as contas do Sr. Saul Nunes Bemerguy.
- Condenou o gestor ao pagamento das quantias a seguir especificadas: R$ 49.425,00, R$ 44.520,00 e R$ 52.310,00.
- Aplicou ao Sr. Saul Nunes Bemerguy a multa prevista no art. 57 da Lei 8.443/1992 c/c o art. 267 do RI/TCU, no valor de R$ 40.000,00 (quarenta mil reais) .
Com a devida vênia, a partir da análise detida do voto que ensejou o acórdão embargado, pode-se constatar a ocorrência de omissão quanto à análise de todos os argumentos de defesa apresentados pelo embargante e a individualização de sua conduta, razão pela qual os presentes embargos de declaração constituem o instrumento recursal necessário a suprir eventual falha.
3. Do cabimento de embargos de declaração
Os embargos de declaração são cabíveis a toda e qualquer decisão quando nela for percebida contradição, omissão ou obscuridade. No âmbito desta Corte de Contas, este instrumento processual é instituído pelo art. 287 do Regimento Interno do Tribunal de Contas da União, reproduzido nesta peça em tópico anterior, e pelo art. 34 da Lei Orgânica do TCU (Lei 8.443/1992) .
Em relação às decisões passíveis de sofrer embargos de declaração, assim se posiciona o ilustre processualista Barbosa Moreira:
'Tanto antes quanto depois da reforma, qualquer decisão judicial comporta embargos de declaração; é inconcebível que fiquem sem remédio a obscuridade, a contradição ou a omissão existente no pronunciamento, não raro a comprometer até a possibilidade prática de cumpri-lo.'
No caso em comento, observa-se que a decisão embargada incorreu em omissão, conforme se verá adiante, uma vez que existem certa dissintonia entre os fundamentos colacionados no voto e a parte dispositiva do decisum, os quais, uma vez aclarados, certamente podem mudar os rumos do julgamento.
Sendo assim, comprovados os requisitos de tempestividade e legitimidade, não restam dúvidas acerca do cabimento do presente instrumento recursal, razão pela qual se conclui que os embargos de declaração com efeitos modificativos mostram-se meio adequado e eficaz para a reforma do acórdão e a consequente aprovação das contas da embargante, com a exclusão da glosa e da multa aplicadas.
4. O mérito
4.1. Omissão
Utilizando-se o Código de Processo Civil de forma subsidiária e suplementar ao processo administrativo, conforme previsto no art. 15 do Novo CPC, constata-se a omissão da decisão quando esta apresenta fundamentação deficiente ou inexistente (art. 1.022, parágrafo único, II, c/c art. 489, § 1º, ambos do CPC/2015) .
No presente caso, ao longo do relatório-voto, o relator da tomada de contas em questão sustentou que, em que pese ter sido provada a realização dos certames para contratação de empresa fornecedora de alimentos (carta convite n° 273/2009, n° 274/2009 e n° 275/2009) , bem como a existência de documentos comprobatórios de despesa (notas fiscais e recibos) , teria restado ausente a comprovação de distribuição de alimentos às escolas, especificamente no mês de dezembro, conforme constatação 1.1.37 do relatório de fiscalização.
Em razão disso, julgou irregular as contas em comento, condenando o gestor ao ressarcimento de valores supostamente não comprovados.
Ocorre, Excelência, que a decisão em questão deixou de considerar as provas juntadas pelo gestor, bem como sua importância na comprovação das despesas em questão, além de basear sua convicção em meras suposições.
Explica-se: o jurisdicionado juntou, em sede de razões de defesa, cópia dos processos de pagamento às empresas vencedoras, referente ao mês de dezembro, contendo nota fiscal detalhada dos alimentos comprados, quantidade valor unitário e valor total.
O voto embargado, no entanto, considerou que tais documentos não seriam capazes de comprovar a realização da despesa naquele mês, relatando que o ano letivo estava previsto para se encerrar nos dias 18/12/2009, na zona urbana, e 16/12/2009, na zona rural, o implicaria dizer que os alimentos não teriam serventia, vejamos o trecho da decisão:
'7.2. Quanto ao argumento de que comprovou a regular aplicação dos recursos questionados, uma vez que os débitos questionados se referem a três contratações de fornecedores por meio de licitação na modalidade convite, tendo sido juntados os documentos comprobatórios das despesas (notas fiscais e recibos) :
7.2.1. De fato, restou provada a realização dos certames (carta convite 273/2009, 274/2009 e 275/2009) , bem como a existência de documentos comprobatórios de despesa (notas fiscais e recibos) , conforme documentação (peça 34, p. 46-48, e peça 35; p. 22-24 e 45-47) .
7.2.2. Contudo, a irregularidade que ensejou a citação do responsável não foi a ausência de processo licitatório, nem a ausência de documentação comprobatória de despesas, mas sim a ausência de comprovação de distribuição de alimentos às escolas, conforme constatação 1.1.37 do relatório de fiscalização 1609/CGU (peça 10, p. 10-12) e parecer 76/2016/FNDE (peça 16) .
7.2.3. Tal irregularidade consubstanciou-se no fato de que parte dos recursos repassados para execução do Pnae no exercício de 2009 foi executada no mês de dezembro, sem a comprovação de distribuição de alimentos às escolas, com o agravante de que o encerramento do ano letivo para a zona urbana ocorreu em 18/12/2009, e para zona rural indígena, em 16/12/2009.'
Com a devida vênia, Excelência, a comprovação da despesa foi realizada, o que já afastaria a aplicação de penalidade de glosa, uma vez que demonstrada a regular aquisição de alimentos.
Quanto à suposta ausência de fornecimento de guias de remessa na ocasião da vistoria da CGU, este elemento, por si só, não permite presumir que não foram entregues nas escolas a merenda escolar, até porque ainda que o ano letivo tivesse sido encerrado em 16/12/2009 e 18/12/2009, não se pode falar que não houve aula no mês de dezembro, mesmo que não totalize o mês completamente.
Não há qualquer evidência que demonstre desvio de finalidade do recurso do Pnae, não sendo razoável presumir que não houve distribuição de merenda escolar no mês de dezembro, que teve sim realização de atividades escolares.
Ademais, um ponto que precisa ser considerado é a imensa dificuldade atribuída ao gestor, uma vez que somente foi intimado quase 9 (nove) anos após o repasse recebido e as licitações realizadas, tendo ocorrido a troca de gestão, assumida por outro prefeito, que não realizou a devida transição de governo na ocasião em que o embargante foi reeleito.
Ora, não há qualquer menção na decisão sobre a dificuldade atribuída à defesa para juntar documentos após quase 9 (nove) anos da ocorrência dos fatos, o que não permite concluir por qualquer desvio de recursos ou do material contratado, no caso, os alimentos da merenda escolar.
Além disso, a maior parte do recurso destinado pelo Pnae foi aprovada e comprovada a regularidade da despesa, o que permite concluir que havia o fornecimento regular da merenda escolar, não havendo, supostamente, a comprovação de destinação desses alimentos apenas no mês de dezembro de 2009, mesmo sendo demonstrado que houve dias letivos nesse mês e, por óbvio, foram fornecidas merendas escolares.
Portanto, não há que se falar em devolução de valores aos cofres públicos, primeiro por restar demonstrada a aquisição dos alimentos das empresas contratadas, mediante a emissão de nota fiscal, o que foi admitido por este Tribunal; segundo, pela regularidade da despesa com merendas em todos os outros meses; terceiro, pela demonstração de dias letivos no mês de dezembro de 2009; quarto, pela ausência de comprovação de qualquer desvio de finalidade.
Além disso, a determinação de ressarcimento ao erário, especialmente quando as despesas foram comprovadas pelo gestor através de nota fiscal devidamente instruída, constitui vício de omissão, que deve ser sanado.
Destaca que a emissão de nota fiscal tem o fulcro de comprovar as despesas realizadas pela administração pública, conforme enunciado desta própria Corte de Contas:
Processo Processo 002.344/2014-9
Acórdão 6223/2015-TCU-Primeira Câmara
'A comprovação da prestação de serviços ou do fornecimento de bens por pessoa jurídica na execução de convênio deve ser feita mediante nota fiscal, e não por recibo, admitido este último quando se tratar de serviços prestados por pessoa física. Em ambos os casos, tanto a nota fiscal quanto o recibo devem conter elementos que vinculem os bens e serviços neles registrados com o objeto do instrumento pactuado.'
Ademais, ainda com relação à determinação de ressarcimento ao erário, é imperioso mencionar que não basta apontar o suposto dano de forma abstrata, genérica e superficial, é preciso quantificá-lo (montante) de forma concreta, individualizada e específica, além de qualificá-lo (natureza) de forma motivada e fundamentada, sob pena de afronta aos princípios do devido processo legal, contraditório e da ampla defesa. Em outras palavras, o jurisdicionado precisa saber qual o suposto montante que representa o dano patrimonial (quantificado de forma detalhada) e o motivo (fundamento de fato e de direito) , de forma clara e detida, pelo qual esse quantitativo está sendo apontado como dano patrimonial.
O cerne da questão está em saber, de forma bastante técnica e precisa, quando se pode realmente atestar a ocorrência de 'dano ao erário', com a devida quantificação, mensuração e identificação desse dano e, consequentemente, com o exato e cirúrgico apontamento do valor a ser reparado, a fim de que não haja eventual locupletamento ilícito por parte do Poder Público.
A realidade fática das administrações públicas municipais, principalmente no Amazonas, demonstra que sempre existirão situações em que eventualmente o gestor municipal terá que flexibilizar a aplicabilidade de regras positivadas, dentro do caráter naturalmente abstrato das normas jurídicas, em face de situações concretas correntes e em prol de outros princípios importantes incidentes ao caso, visando adaptar o dispositivo legal (letra fria da lei) aos problemas enfrentados no dia a dia, de modo a preservar a otimização da gestão pública e, o mais importante, alcançar e concretizar o interesse público primário.
O fato é que, em muitos casos verificados quando da análise de um processo de contas públicas, quando ocorre a flexibilização, afastamento ou mitigação da incidência de uma regra jurídica que, em um primeiro momento, deveria ser aplicada ao caso concreto, os órgãos e unidades que exercem o controle externo não poderiam apontar imediatamente a suposta ocorrência de dano ao erário somente por acreditarem que aquela medida adotada descumpriu o princípio da legalidade ou qualquer outro princípio inerente à administração pública.
Para a imputação de alcance, como já visto pelos dispositivos legais acima transcritos, não basta a mera ocorrência de um ato praticado em descumprimento a um preceito legal, mas sim a clara, efetiva e concreta demonstração de dano patrimonial, o qual deve ser quantificado e qualificado. Deve-se necessariamente, para a correta aplicação do Direito, distinguir eventual de descumprimento de preceito legal da ocorrência de suposto dano ao erário.
Dano ao erário é dano aos cofres públicos, ou seja, danos de natureza fiscais e patrimoniais. Com isso, pode-se concluir, de forma muito cristalina, que se falar em dano ao erário é sinônimo de dano à fazenda pública, algo muito mais relacionado à contabilidade pública, a prejuízos de natureza financeira e patrimonial sofridos pelos cofres do Estado.
A ambiguidade, desejada e até forçada por muitos, das expressões 'Estado' e 'Fazenda' serve muito bem para os propósitos de administrações obscuras ou regimes autoritários, onde o público confunde-se com o privado de quem exerce o poder político, utilizando-se desse artifício para realizar ações que muito se afastam do verdadeiro interesse público.
Essa distinção, quando da análise de um processo de prestação de contas, precisa necessariamente ser feita pelos órgãos instrutores, sob pena de um emaranhamento indevido entre dano fazendário e descumprimento de preceito legal. Punir o gestor faltoso com penalidades sancionatórias - de natureza pecuniária - previstas em lei é correto; contudo, determinar a devolução de valores alegando-se suposto dano à Fazenda Pública, que sequer ser (sic) caracterizado, é atentar contra os direitos fundamentais previstos na Constituição Federal, relativos à dosimetria e individualização da pena.
Dessa feita, não podem os órgãos instrutores e que integram esta Corte de Contas fazer indicações de glosas sem a precisa, pormenorizada e específica identificação do dano, sob pena de nulidade do procedimento.
Como afirma Jacoby Fernandes, 'todos os procedimentos que se desenvolvem em um julgamento perante o Tribunal de Contas (...) a parte referente à prova e a à garantia da ampla defesa constituem pilares da regularidade da mesma. Sem a solidez desses, o processo não tem sustentação'.
Em suma, é necessário que o órgão julgador analise os documentos juntados pelo gestor de forma global, atendendo aos princípios da razoabilidade e da proporcionalidade, e não partindo de suposições para inferir danos ao erário.
Outro ponto que merece atenção diz respeito da conclusão da relatoria de que não há elementos que demonstrem a boa-fé do gestor ou a ocorrência de outros excludentes de culpabilidade.
Isto porque a boa-fé se presume, enquanto a má-fé ou dolo precisa ser comprovado, o que não ocorreu nos presentes autos.
Ao contrário do alegado na conclusão (item 9 do acórdão) , a boa-fé é possível ser atestada durante a regularidade do fornecimento de merenda escolar em todos os demais meses, assim como na existência de dias letivos nas escolas municipais no mês de dezembro de 2009, sendo que, pela suposta ausência de alguns documentos na ocasião da inspeção, não se pode concluir pela inexecução do serviço de fornecimento.
Ao contrário, a demonstração da aquisição de alimentos pelo gestor, corrobora o fornecimento do serviço, atestando assim a destinação correta do recurso com a aquisição de alimentos, o que reforça a boa-fé do gestor.
Outrossim, conforme já mencionado, o lapso temporal para notificação do gestor para apresentação de defesa, de quase 9 anos, serve sim como excludente de culpabilidade, uma vez que torna impossível a realização do pleno exercício do contraditório e da ampla defesa.
Desta feita, nota-se contraditório o entendimento proferido na decisão de não haver elementos que demonstrem sua boa-fé, devendo ser sanado tal ponto, com as considerações aqui apresentadas.
Outro ponto que merece ser salientado é a inobservância dos princípios da razoabilidade e da proporcionalidade é na aplicação da multa no exorbitante montante de R$ 40.000,00 (quarenta mil reais) , sem que haja a devida motivação para elevado valor.
Novamente, o gestor demonstrou a regular aplicação dos recursos na merenda escolar em todos os meses do ano de 2009, não havendo qualquer comprovação de desvio de finalidade.
Além disso, até mesmo no mês de dezembro de 2009 restou comprovada a aquisição de produtos do gênero alimentício, assim como houve dias letivos naquele mês.
Desta feita, a aplicação da multa com toda a comprovação feita pelo gestor da regular aquisição e fornecimento de merenda escolar, mostra-se medida desarrazoada e desproporcional, devendo ser sanado o vício de omissão quanto aos critérios de aplicação, com o consequente afastamento da multa.
Portanto, demonstrada claramente a presença de omissões e contradição que macularam o teor do acórdão embargado, patente a necessidade de reforma do decisum, de modo que não haja prejuízos irreparáveis à embargante.
5. Os efeitos infringentes
Aferindo-se a presença dos vícios enumerados pelos embargos de declaração, deverá o julgador, em determinadas situações, reabrir o julgamento para modificar a decisão anteriormente proferida, uma vez que, nestes casos, a correção da falha repercute sobre o julgamento como um todo, haja vista que a modificação de algum ponto do decisum, afeta direta ou reflexamente todo o teor da decisão, pelo acréscimo da manifestação que nela faltava.
É por este motivo que os embargos de declaração, em determinadas situações, necessariamente têm a força e o efeito de modificar o julgamento anteriormente proferido, sob pena de impossibilitar sua execução.
O próprio Regimento Interno do TCU prevê a possibilidade de os embargos declaratórios possuírem efeitos modificativos, conforme pode-se observar pela redação do art. 287, § 7º, in verbis:
'Art. 287. Cabem embargos de declaração quando houver obscuridade, omissão ou contradição em acórdão do Tribunal.
 (...) 
§ 7º Conferidos efeitos infringentes aos embargos, serão devolvidos os prazos a todos os interessados.'
Nessa esteira, seguem ementas de alguns julgados proferidos pelo sistema judicial pátrio acerca dos efeitos modificativos dos embargos de declaração, in verbis:
'Processo Civil. Embargos de declaração. Omissão efeito modificativo. 1. Excepcionalmente, pode-se conferir efeitos infringentes aos embargos declaratórios, quando a alteração do julgamento decorra da necessidade de correção de um dos vícios indicados no art. 535 do código de processo civil. 2. precedentes.
 (STJ, Resp 358428/DF, rel. min. Paulo Galotti, 6ª turma, unânime, dj de 20/3/2003) .'
'Embargos de declaração. Vício inexistente. Efeito infringente. Exceção não caracterizada. Rejeição. Os embargos de declaração prestam-se para expungir do julgado obscuridade ou contradição e, ainda, para suprir omissão, contornos definidos no art. 535 do CPC. Inexistindo qualquer vício que macule o julgado, não há como se acolher o pedido declaratório. A jurisprudência em atuação construtiva, admite efeitos modificativos aos embargos de declaração, mas somente quando a decisão embargada for tomada com base em premissas fáticas equivocadas ou quando, suprida a omissão ou corrigida a contradição, imponha-se conclusão lógica contrária a que chegou o decisório embargado. Inocorrentes tais espécies, rejeitam-se os embargos'. (TJDF, EDCL na APC 20020150048270APC/DF, rel. des. Carmelita Brasil, unânime, DJU de 11/2/2004) .'
'Processual Civil. Embargos de declaração. Pressupostos. Existência. Recurso em mandado de segurança. Concurso público para o cargo de juiz de direito substituto. Idade mínima. Exigência. Possibilidade. Em casos excepcionais, admite-se efeitos infringentes aos embargos declaratórios, desde que para expungir do julgamento obscuridade ou contradições, ou ainda para suprir omissão sobre tema cujo pronunciamento se impunha pelo Tribunal'. (STJ, EDROMS 14156, rel. min. Vicente Leal, 6ª turma, unânime, DJ de 2/2/2004) .
'Processo Civil - Embargos de declaração - Alegação de omissão - Ação de desapropriação - Efeitos modificativos. I - Há omissão no acórdão quando deixa de se manifestar sobre ponto relevante da causa. II - Havendo, em decorrência da omissão, modificação de entendimento, é possível emprestar efeito modificativo ao recurso. III - embargos providos parcialmente'. (TRF - 5ª Região - EDCL na APCIV 9006/PE, rel. Juiz Manoel Erdardt - JSTJ e TRF 105/591) .
Na realidade, ao imprimir os efeitos infringentes aos embargos de declaração, o julgador comprova a inexistência de vaidade em reconhecer a ocorrência eventuais contradições, omissões ou obscuridades em seus decisórios.
A este respeito, interessante o ensinamento do ex-ministro do Superior Tribunal de Justiça, Washington Bolívar de Brito:
' (...) Não deve o juiz ter pejo de confessar que errou, em qualquer circunstância e, muito especialmente, quando ainda há tempo de corrigir-se e corrigir. Pois aquele que reconhece o seu erro demonstra que é mais sábio hoje, quando o corrige, do que ontem, quando o praticou'.
Identificando a efetiva ocorrência de omissão, pode - e deve - o órgão julgador, uma vez provocado pela via dos embargos de declaração, solver a questão da forma mais justa e adequada à realidade existente, emprestando efeitos modificativos ao instrumento recursal.
Assim, aclarados os vícios da decisão rechaçada, requer sejam impressos os efeitos infringentes aos presentes embargos de declaração, a fim de que se reforme a decisão embargada no sentido de julgar regular, ainda que com ressalvas, as contas em questão, afastando-se a condenação em glosa e multa.
6. Os pedidos
Ante todo o exposto, requer a Vossa Excelência:
a) Sejam os presentes embargos de declaração conhecidos, nos efeitos devolutivo e suspensivo, na forma do art. 287 do Regimento Interno do Tribunal de Contas da União;
b) Sejam providos os presentes aclaratórios, com vistas a sanar a omissão indicada por este instrumento recursal e, consequentemente, imprimir os efeitos infringentes aos presentes embargos para o fim de que seja reconhecida a regularidade das contas do embargante, ainda que com ressalvas, bem como seja afastada a aplicação de glosa e multa, ante a ausência da prática de qualquer ato ilegal, ilegítimo, antieconômico ou grave infração à norma legal ou regulamentar, assim como de dano ao erário, capaz de ensejar a desaprovação das contas; (...) "
É o relatório.

Fábio Nunes Bandeira de Melo (4331/OAB-AM) e outros, representando Saul Nunes Bemerguy.

Subprocurador-Geral Paulo Soares Bugarin.

EMBARGOS DE DECLARAÇÃO EM TOMADA DE CONTAS ESPECIAL. CONHECIMENTO. ALEGAÇÃO DE OMISSÃO E CONTRADIÇÃO. REJEIÇÃO. COMUNICAÇÕES.

TOMADA DE CONTAS ESPECIAL (TCE)

Secretaria de Controle Externo de Tomada de Contas Especial (Secex-TCE).

Trata-se de embargos de declaração opostos pelo Sr. Saul Nunes Bemerguy, por meio de seu representante legal, contra o Acórdão 3202/2019-TCU-Primeira Câmara, sob a alegação de que houve omissão e contradição na referida deliberação.
A tomada de contas especial que originou o acórdão impugnado foi instaurada pelo Fundo Nacional de Desenvolvimento da Educação (FNDE) , em desfavor do Sr. Saul Nunes Bemerguy, ex-prefeito do município de Tabatinga/AM (gestão 2009-2012) , em decorrência da reprovação da prestação de contas por impugnação parcial das despesas lançadas à conta Programa Nacional de Alimentação Escolar (Pnae) .
Mediante o acórdão em questão, o Tribunal julgou irregulares as contas do Sr. Saul Nunes Bemerguy, condenando-o ao pagamento de débito e de multa fundamentada no art. 57 da Lei 8.443/1992.
O embargante alega omissão no referido acórdão "quanto à análise de todos os argumentos de defesa apresentados pelo embargante e a individualização de sua conduta", bem como contradições que teriam maculado o teor da deliberação embargada.
Assevera que, em que pese ter havido a comprovação da realização dos certames licitatórios para a contratação de empresa fornecedora dos alimentos, bem como a existência de notas fiscais e recibos, o Tribunal considerou que teria restado pendente a comprovação da distribuição dos alimentos às escolas, especificamente no mês de dezembro.
Acrescenta que a proposta de deliberação que fundamentou o acórdão em questão considerou que a documentação apresentada não seria capaz de comprovar a realização da despesa naquele mês, relatando que o ano letivo estava previsto para se encerrar nos dias 18/12/2009, na zona urbana, e 16/12/2009, na zona rural, o que "implicaria dizer que os alimentos não teriam serventia".
Defende, no entanto, que a ausência de fornecimento de guias de remessa na ocasião da vistoria da CGU não seria suficiente para se concluir que não houve a entrega da merenda escolar nas escolas, "até porque ainda, que o ano letivo tivesse sido encerrado em 16/12/2009 e 18/12/2009, não se pode falar que não houve aula no mês de dezembro". Assim, argumenta que "não há qualquer evidência que demonstre desvio de finalidade do recurso do Pnae".
Aduz, ainda, a dificuldade para sua defesa decorrente do transcurso de nove anos desde a data da ocorrência até a citação do Tribunal, período em que teria havido a mudança na gestão do município, sendo que o sucessor não teria realizado a devida transição de governo.
Acrescentou que:
" (...) 
A realidade fática das administrações públicas municipais, principalmente no Amazonas, demonstra que sempre existirão situações em que eventualmente o gestor municipal terá que flexibilizar a aplicabilidade de regras positivadas, dentro do caráter naturalmente abstrato das normas jurídicas, em face de situações concretas correntes e em prol de outros princípios importantes incidentes ao caso, visando adaptar o dispositivo legal (letra fria da lei) aos problemas enfrentados no dia a dia, de modo a preservar a otimização da gestão pública e, o mais importante, alcançar e concretizar o interesse público primário.
O fato é que, em muitos casos verificados quando da análise de um processo de contas públicas, quando ocorre a flexibilização, afastamento ou mitigação da incidência de uma regra jurídica que, em um primeiro momento, deveria ser aplicada ao caso concreto, os órgãos e unidades que exercem o controle externo não poderiam apontar imediatamente a suposta ocorrência de dano ao erário somente por acreditarem que aquela medida adotada descumpriu o princípio da legalidade ou qualquer outro princípio inerente à administração pública. (...) "
Ressalta que o dano ao erário não se confundiria com penalidades sancionatórias, e que, para a caracterização do referido dano, não se poderia partir de suposições.
Questiona, ainda, a conclusão de que não há elementos que demonstrem a boa-fé do gestor ou a ocorrência de outros excludentes de culpabilidade, tendo em vista que teria havido a demonstração da aquisição, pelo gestor, dos alimentos em questão.
Salienta, ainda, que teria havido a inobservância dos princípios da razoabilidade e da proporcionalidade na aplicação da multa no montante de R$ 40.000,00, que seria exorbitante, sem que houvesse a devida motivação para o elevado valor.
Em vista dos argumentos acima sintetizados, requereu que os embargos fossem conhecidos, nos efeitos devolutivo e suspensivo, e que lhes fosse dado provimento, com vistas a sanar a omissão e a contradição alegadas pelo responsável e atribuir-lhes efeitos infringentes, para considerar regulares as presentes contas, mesmo que com ressalvas, afastando-se os débitos e a multa aplicados no acórdão condenatório.
II
Conheço dos presentes embargos, nos termos dos arts. 32, II, e 34 da Lei 8.443/1992, por considerar preenchidos os requisitos atinentes a esta espécie recursal.
No mérito, verifico que inexiste omissão ou contradição no acórdão impugnado.
No ofício citatório[footnoteRef:2], o dano ao erário foi devidamente quantificado e a conduta adequadamente caracterizada. Também o acórdão condenatório expressou claramente o valor do dano[footnoteRef:3]. [2:  Peça 30.]  [3:  Acórdão 3202/2019-TCU-Primeira Câmara, peça 40.] 
Na proposta de deliberação que fundamentou o acórdão, acolhi a análise efetuada na instrução inserta à peça 36, cujos termos, no que interessa ao exame destes embargos, transcrevo a seguir:
"3.	Conforme anotado na instrução inicial, à peça 27, a irregularidade motivadora desta TCE é assim resumida pelo relatório de TCE 301/2017 (peça 20) :
3.1.	Ausência de comprovação de distribuição dos alimentos às escolas: 'parte dos recursos repassados foram executados no mês de dezembro, sem que houvesse comprovação de distribuição de alimentos às escolas', conforme constatação 1.1.37 do relatório de fiscalização 1609/CGU (peça 10, p. 10-12) . Frisa-se, ainda, que o citado relatório da CGU destacou que o encerramento do ano letivo para Zona Urbana seria em 18/12/2009 e para Zona Rural Indígena em 16/12/2009.
	Data
	Valor (R$) 

	17/12/2009
	49.425,00

	22/12/2009
	44.520,00

	23/12/2009
	52.310,00

	Total
	146.255,00

 (...) 
6.	Alegações de Defesa do Sr. Saul Nunes Bemerguy - (peças 34 e 35) :
 (...) 
7.	Análise:
 (...) 
7.2.	Quanto ao argumento de que comprovou a regular aplicação dos recursos questionados, uma vez que os débitos questionados se referem a três contratações de fornecedores por meio de licitação na modalidade convite, tendo sido juntados os documentos comprobatórios das despesas (notas fiscais e recibos) :
7.2.1. De fato, restou provada a realização dos certames (carta convite 273/2009, 274/2009 e 275/2009) , bem como a existência de documentos comprobatórios de despesa (notas fiscais e recibos) , conforme documentação (peça 34, p. 46-48, e peça 35; p. 22-24 e 45-47) .
7.2.2. Contudo, a irregularidade que ensejou a citação do responsável não foi a ausência de processo licitatório, nem a ausência de documentação comprobatória de despesas, mas sim a ausência de comprovação de distribuição de alimentos às escolas, conforme constatação 1.1.37 do relatório de fiscalização 1609/CGU (peça 10, p. 10-12) e parecer 76/2016/FNDE (peça 16) .
7.2.3. Tal irregularidade consubstanciou-se no fato de que parte dos recursos repassados para execução do Pnae no exercício de 2009 foi executada no mês de dezembro, sem a comprovação de distribuição de alimentos às escolas, com o agravante de que o encerramento do ano letivo para a Zona Urbana ocorreu em 18/12/2009, e para Zona Rural Indígena, em 16/12/2009.
7.2.4. Segundo informado no relatório de fiscalização 1609/CGU (peça 10, p. 11) :
'A fim de verificar se o material adquirido foi encaminhado às escolas, a equipe de fiscalização solicitou a totalidade das guias de remessa de merenda escolar expedidas no mês de dezembro de 2009, por meio da solicitação de fiscalização (SF) 249073/03.
Em resposta, a PMT forneceu guias de remessas destinadas a apenas cinco escolas do município [que, compiladas em tabela, pela CGU, indicam que as últimas remessas daquele exercício ocorreram em 5/11/2009, não havendo nenhum registro de remessa para o mês de dezembro de 2009]'
7.2.5. Assim, o afastamento da irregularidade dependeria da comprovação da entrega efetiva da merenda às escolas, no mês de dezembro, por meio das guias de remessas de merenda escolar expedidas no referido mês, conforme exigiu a fiscalização da CGU. Os documentos fiscais poderiam até servir de indícios de aquisição da merenda, mas são incapazes de demonstrar a entrega da merenda às escolas, razão de ser da presente TCE.
7.2.6. Tendo em vista que a defesa não logrou êxito em comprovar o envio de alimentos às escolas no mês de dez/2009, nem em justificar a destinação do material adquirido por meio dos certames licitatórios ocorridos em dezembro/2009, propõe-se rejeitar as alegações de defesa apresentadas. (...) " (grifo nosso) 
Na proposta de deliberação que fundamentou o acórdão embargado, consignei que o MP/TCU, representado pelo subprocurador-geral Paulo Soares Bugarin, acompanhou, no mérito, a proposta da unidade instrutiva. Ressaltou que, de início, cogitou a possibilidade de que tais aquisições, em verdade, poderiam ter sido destinadas a atender ao ano letivo de 2010. Entretanto, assinalou que as seguintes circunstâncias reforçaram sua conclusão de que parte dos recursos repassados em 2009, de fato, não foi utilizada em benefício dos alunos:
a) não restou justificada a realização dos certames, envolvendo 20% de todos os gastos do ente municipal com o programa ao longo do exercício de 2009, durante o encerramento do período letivo (18/12/2009 na zona urbana e 16/12/2009 na zona rural[footnoteRef:4]) , sendo que o resultado final das licitações ocorreu em 14/12/2009[footnoteRef:5], os empenhos foram emitidos em 17/12/2009[footnoteRef:6] e a suposta entrega das mercadorias teria sido iniciada em 22/12/2009[footnoteRef:7]; [4:  Peça 10, p. 11.]  [5:  Peça 34, p. 42, e peça 35, p. 18 e 42.]  [6:  Peça 34, p. 44, e peça 35, p. 22 e 45.]  [7:  De acordo com as notas fiscais emitidas pelas contratadas, os atestos dos recebimentos dos produtos ocorreram em 19/12/2009 (Magalusi Comércio de Gêneros Alimentícios Ltda., peça 34, p. 47) , 22/12/2009 (Comercial Magalhães, peça 35, p. 23) e 23/12/2009 (KN Comércio, peça 35, p. 46) .] 
b) não houve comprovação do envio dos alimentos às escolas no mês de dezembro/2009;
c) no mencionado relatório de fiscalização 1609/CGU, consta a informação de que, no exercício de 2010, houve atraso na remessa de alimentos a 60% das escolas, tendo a primeira ocorrido apenas em maio de 2010, sendo que o ano letivo teria se iniciado em 1/3/2010.
Além de adotar como razões de decidir as análises promovidas pela unidade instrutiva e pelo Parquet especializado, ressaltei que as últimas entregas realizadas em 2009 não poderiam ter envolvido os produtos adquiridos nos certames em questão, que ocorreram um mês depois.
Destaquei que, nas oportunidades em que se pronunciou nos autos, o responsável não aduziu qualquer elemento que pudesse levar à conclusão de que ao menos parte dos produtos foi entregue em 2010. Há registro de uma entrega em 2010 no mês de maio, em apenas uma escola. É de se concluir que os produtos fornecidos na referida ocasião poderiam ter sido adquiridos com recursos do Pnae repassados no referido exercício.
Ressaltei, por fim, que boa parte dos produtos adquiridos em dezembro de 2009 era composta de alimentos perecíveis, cujo prazo de validade de alguns dos itens poderia já estar expirada quando da entrega realizada em maio de 2010.
Desse modo, restou claro que, na fundamentação da deliberação embargada, houve a análise de todos os argumentos de defesa apresentados pelo embargante, bem como foi devidamente individualizada sua conduta.
Sobre a análise da boa-fé do responsável, na instrução à peça 36 constou o seguinte:
" (...) inexistem nos autos elementos que demonstrem sua boa-fé ou a ocorrência de outros excludentes de culpabilidade. Desse modo, suas contas devem, desde logo, ser julgadas irregulares, nos termos do art. 202, § 6º, do RI/TCU, procedendo-se à sua condenação em débito e à aplicação da multa prevista no art. 57 da Lei 8.443/1992 (...) ".
De fato, não estão presentes elementos que permitam reconhecer a boa-fé do responsável, em sua dimensão objetiva, de forma a conceder-lhe o benefício de concessão de novo e improrrogável prazo para recolhimento do débito atualizado monetariamente, sem incidência de juros.
Nos processos do TCU, a boa-fé dos responsáveis não pode ser simplesmente presumida, devendo ser efetivamente comprovada (vide Acórdão 1322/2007-TCU-Plenário, relator ministro Aroldo Cedraz; 1895/2014-TCU-2ª Câmara, relatora ministra Ana Arraes, entre outros) .
De outra parte, não reconhecer a boa-fé não significa afirmar, implicitamente, a existência de má-fé ou dolo. Representa, apenas, que foi constatada a ausência de boa-fé objetiva (vide Acórdão 7936/2018-TCU-Segunda Câmara, relator ministro Augusto Sherman) .
No que tange à multa aplicada no montante de R$ 40.000,00, com fulcro no art. 57 da Lei 8.443/1992, ressalto que o referido dispositivo prevê que tal sanção seja cominada em valor equivalente a até 100% do montante atualizado do dano ao erário. No caso em análise, a multa aplicada em razão da gravidade da infração equivale a cerca de 15,88% do valor atualizado do débito até a data da sessão em que foi prolatado o acórdão condenatório, o que demonstra que não se tratou de sanção exorbitante.
Ante o exposto, restou demonstrado que não houve a omissão e a contradição alegadas pelo embargante. O que se verifica, no geral, é que o embargante suscita questões objetivamente examinadas na instrução inserta à peça 36, acolhidas na proposta de deliberação, com propósito de rediscutir o mérito desta tomada de contas especial.
Impõe-se, dessa forma, a rejeição dos presentes embargos.
Diante do exposto, manifesto-me pela aprovação do acórdão que ora submeto à apreciação deste Colegiado.
TCU, Sala das Sessões Ministro Luciano Brandão Alves de Souza, em 24 de setembro de 2019.
Weder de Oliveira
Relator